---
title: "Resolución Actividad 3 máster Bioinformática (2025)"
author: "Grupo 8"
date: "2026-01-21"
output: 
  html_document:
    toc: true       # añadimos un indice
    toc_float: true # el índice te sigue al hacer scroll
    theme: united
---

# Paso 1: Preparación y limpieza de datos

En primer lugar tenemos que cargar las librerías que vamos a utilizar y los datos, seleccionando por una parte únicamente los genes y eliminando aquellas columnas que tienen NAs.

```{r setup, message=FALSE, warning=FALSE}
knitr::opts_chunk$set(echo = TRUE)
library(tidyverse)  
library(factoextra) 
library(pheatmap)  
library(gtsummary)  
library(gt)
library(gridExtra)
library(broom)

# Generamos una semilla para que los resultados sean reproducibles
set.seed(1234) 

```

```{r carga y preprocesamiento}

# Carga de los datos
df_simpson <- read.csv("Base de datos Los Simpson completa.csv", stringsAsFactors = FALSE) 

# Se usó list.len = 10 para limitar la información mostrada y no sobrecargar el informe
str(df_simpson, list.len = 10) 

col_gen <- df_simpson %>% select(ADCY3:UHMK1) %>% names()

colSums(is.na(df_simpson[, col_gen])) # comprobar el numero de NAs

df_clean <- df_simpson %>% # eliminar posibles NAs
  drop_na(all_of(col_gen))

# Verificar si alguno de los genes estudiados para expresión génica tienen una varianza cero

## Calcular la varianza
Var_genes <- sapply(df_clean %>% select(ADCY3:UHMK1), var)
# Var_genes # (Opcional mostrarlo para no llenar el reporte)

## Verificar si hay genes con varianzas cero
any(Var_genes == 0)

## Eliminar genes con varianza cero (si los hubiera)
genes_filtrados <- df_clean %>%
  select(ADCY3:UHMK1) %>%
  select(names(Var_genes[Var_genes != 0]))
```

Se realizó una inspección preliminar del conjunto de datos para verificar su estructura utilizando la función **str()** con el argumento **list.len = 10**, con el fin de limitar la cantidad de información mostrada y evitar sobrecargar el informe de la actividad. Posteriormente, se evaluó la presencia de valores perdidos (NA) en las variables de expresión génica y se eliminaron los individuos con datos incompletos, confirmándose la ausencia de valores perdidos antes de proceder a los análisis multivariantes. Asimismo, se evaluó la varianza de las variables de expresión génica para descartar la presencia de genes con varianza nula. No se identificaron variables con varianza cero, por lo que todas las variables génicas fueron incluidas en los análisis posteriores. Aunque no se detectaron valores perdidos ni variables con varianza cero en ninguna de las fases del análisis, se decidió incluir el script completo de procesamiento de datos de acuerdo con lo indicado en el enunciado de la actividad.

# Paso 2: Normalización

Hecho esto, el siguiente paso es normalizar. Para ello primero hacemos un test de Shapiro-Wilk a cada columna y extraemos los p-values que necesitaremos para la actividad.

La prueba de Shapiro-Wilk es un contraste estadístico para determinar si una muestra de datos proviene de una distribución normal, siendo ideal para muestras pequeñas (n\<50) y una de las pruebas de normalidad más potentes. Su hipótesis nula ($H_{0}$) es que los datos son normales; si el valor p es bajo (ej. \< 0.05), se rechaza $H_{0}$, indicando que no son normales, mientras que un valor p alto sugiere que la distribución es normal, crucial para decidir si usar pruebas paramétricas o no paramétricas.

```{r normalizar, message=FALSE, warning=FALSE}
# Aplicar Shapiro-Wilk a cada columna de genes
shapiro_res <- lapply(df_clean[, col_gen], shapiro.test)

# Extraer p-values para reporte
p_values_shapiro <- sapply(shapiro_res, function(x) x$p.value)

# Crear un dataframe para ver resultados rápidamente
tabla_normalidad <- data.frame(
  Gen = names(p_values_shapiro),
  P_Value = p_values_shapiro,
  Es_Normal = p_values_shapiro > 0.05
)

# Muestra cuántos genes cumplen o no el criterio de normalidad de una forma más visual
knitr::kable(
  tabla_normalidad,
  caption = "Resultados del test de normalidad Shapiro–Wilk por gen"
)
```

## Interpretación de los resultados

La **Tabla 1** detalla los resultados de la prueba de **Shapiro-Wilk** para la expresión relativa de los genes analizados. Esta prueba evalúa la hipótesis nula ($H_0$) de que los datos provienen de una distribución normal, requisito esencial para aplicar estadística paramétrica como el ANOVA o la prueba t de Student.

Los resultados muestran que todas las variables presentan valores $p$ extremadamente bajos (rango $10^{-5}$ a $10^{-10}$), muy inferiores al nivel de significación $\alpha = 0,05$. Por lo tanto, **se rechaza la hipótesis nula** en todos los casos, concluyendo que ninguna variable sigue una distribución normal. Este comportamiento es común en datos de expresión génica debido a la variabilidad biológica y técnica.

En particular en estudios relacionados con la obesidad los genes estudiados pueden presentar distribuciones asimétricas debido a mecanismos de regulación no lineales, efectos umbral y heterogeneidad interindividual asociada al estado metabólico. En el contexto de la obesidad, la expresión de genes reguladores del apetito (como por ejemplo *POMC*, *MC4R* y *LEP*) y del balance energético y señalización metabólica (como por ejemplo *ADCY3*, *SH2B1* y *PHIL*) puede mostrar una grande variabilidad entre individuos normopeso y obesos, reforzando la idoneidad del uso de métodos no paramétricos en los análisis posteriores.

# Paso 3: Análisis de componentes principales (PCA)

El Análisis de Componentes Principales (PCA) es una técnica de aprendizaje no supervisado que reduce la dimensionalidad de un conjunto de datos complejo, transformando variables correlacionadas en un número menor de nuevas variables (componentes principales) no correlacionadas que capturan la mayor parte de la información original (varianza). Su objetivo es simplificar los datos para facilitar la visualización, reducir la redundancia y mejorar el rendimiento de otros algoritmos de *machine learning*, como clustering o clasificación, manteniendo la esencia de los datos.

```{r PCA, message=FALSE, warning=FALSE}
# Realizamos PCA
pca_res <- prcomp(df_clean[, col_gen], scale. = TRUE, center = TRUE)

summary(pca_res)

# Extraemos los scores de las primeras 6 PC
pca_scores <- as.data.frame(pca_res$x[, 1:6])

# 3. Agregar los scores al dataframe original 
df_pca <- cbind(df_clean, pca_scores)

```

Visualizamos en primer lugar la tabla de PCA componentes y $R^2$. Solo mostrando los 6 compontentes que hemos guardado en el dataframe.

```{r PCA tabla1, message=FALSE, warning=FALSE}
pve <- (pca_res$sdev^2) / sum(pca_res$sdev^2)

tabla_pca_r2 <- tibble(
Componente = paste0("PC", seq_along(pve)),
R2 = round(pve, 3)
) |>
slice(1:6)

tab_pca_r2_gt <- tabla_pca_r2 |>
gt() |>
tab_header(title = "Tabla PCA componentes y R²") |>
cols_label(R2 = html("R²")) |>
tab_source_note("R² = proporción de varianza explicada por cada componente principal.")

tab_pca_r2_gt
```

Después visualizamos la tabla de PCA cargas como se propone en el enunciado.

```{r PCA tabla2, message=FALSE, warning=FALSE}
# Extraer las cargas de las variables (genes)
cargas_pca <- as.data.frame(pca_res$rotation)

# Añadir el nombre del gen como una columna
cargas_pca$Variable <- rownames(cargas_pca)

# Eliminar los rownames para evitar duplicados en la tabla
rownames(cargas_pca) <- NULL

# Selecionar las columnas de interés
cargas_pca <- cargas_pca %>%
  select(Variable, PC1, PC2, PC3, PC4, PC5, PC6)

# Mostrar la tabla completa de cargas (PC1–PC6)
knitr::kable(
  cargas_pca,
  digits = 3,
  caption = "Cargas de las variables génicas en las seis primeras componentes principales"
)
```

## Interpretación de los resultados

Se realizó un análisis de componentes principales (PCA) sobre las variables de expresión génica, previo centrado y escalado de los datos, con el objetivo de reducir la dimensionalidad del conjunto de datos y explorar patrones globales de variabilidad. El PCA mostró que la variabilidad de la expresión génica se distribuye entre múltiples componentes, siendo la primera componente (PC1) responsable del 12,48% de la varianza total. Las seis primeras componentes principales (PC1-PC6) explicaron conjuntamente aproximadamente el 43,9% de la varianza total ($R^2$ acumulado). Estos resultados reflejan la naturaleza multivariada y compleja de los datos de expresión génica. 

De acuerdo con el enunciado de la actividad, se extrajeron y almacenaron los scores correspondientes a las seis primeras componentes principales, los cuales se incorporaron al conjunto de datos para su utilización en los análisis posteriores, incluyendo visualización, agrupación de individuos y modelos predictivos.

Desde un punto de vista biológico, el hecho de que la varianza explicada se distribuya entre varias componentes refleja la naturaleza multifactorial de la obesidad, un fenotipo complejo en el que múltiples genes y vías biológicas contribuyen de forma conjunta. La ausencia de una única componente dominante sugiere que la obesidad no está determinada por un único eje molecular, sino por la interacción de distintos procesos, entre los que destacan el control del apetito, la regulación del balance energético y las vías metabólicas asociadas al almacenamiento y gasto energético.

# Paso 4: Visualización y clustering

```{r visual, message=FALSE, warning=FALSE}

# Gráfico de variables coloreadas por calidad de representación (cos2) 
fviz_pca_var(pca_res,
             col.var = "cos2", 
             gradient.cols = c("#00AFBB", "#E7B800", "#FC4E07"),
             repel = TRUE, # Evita solapamiento de texto
             title = "Mapa de Variables (Genes) - Calidad de representación")

# Clustering de variables (3 clusters)
var_coords <- get_pca_var(pca_res)$coord # Obtenemos coordenadas
km_vars <- kmeans(var_coords, centers = 3) # Calculamos k-means

# Visualizamos el clustering de variables
fviz_pca_var(pca_res, 
             col.var = as.factor(km_vars$cluster), # Colorear por cluster
             palette = "jco",
             legend.title = "Cluster Genes",
             repel = TRUE,
             title = "Clustering de Genes (k=3)")

# Contribuciones de las variables a los componentes
p1 <- fviz_contrib(pca_res, choice = "var", axes = 1, top = 20,
                   fill = "skyblue", color = "black") +
      ggtitle("Contribución a PC1 (Top 20)")
p2 <- fviz_contrib(pca_res, choice = "var", axes = 2, top = 20,
                   fill = "salmon", color = "black") +
      ggtitle("Contribución a PC2 (Top 20)")
grid.arrange(p1, p2, ncol = 2)

# Gráfico de individuos coloreados por categoría de IMC
df_pca <- df_pca %>%
  mutate(IMC_cat = case_when(
    imc_kg_m2 < 25 ~ "Normal",
    imc_kg_m2 >= 25 & imc_kg_m2 < 30 ~ "Sobrepeso",
    imc_kg_m2 >= 30 ~ "Obesidad",
    TRUE ~ "Desconocido"
  ))

# Convertimos a factor para ordenar la leyenda correctamente
df_pca$IMC_cat <- factor(df_pca$IMC_cat, levels = c("Normal", "Sobrepeso", "Obesidad"))

# Graficamos los individuos
fviz_pca_ind(pca_res,
             geom.ind = "point", # Solo puntos para no saturar con texto
             col.ind = df_pca$IMC_cat, # Colorear por IMC
             palette = c("green", "orange", "red"), # Colores semáforo
             addEllipses = TRUE, # Elipses de confianza
             legend.title = "Categoría IMC",
             title = "Individuos según IMC")

# Clustering de individuos (3 clusters) basado en scores PCA
# Agrupamos a los pacientes según sus perfiles de expresión génica.
km_ind <- kmeans(pca_res$x[, 1:6], centers = 3, nstart = 25) # Usamos las primeras 6 componentes

# Añadimos el cluster al dataframe (útil para análisis posteriores)
df_pca$cluster_pca <- as.factor(km_ind$cluster)

# Visualizamos
fviz_pca_ind(pca_res,
             geom.ind = c("point", "text"),
             col.ind = df_pca$cluster_pca, 
             palette = "jco",
             addEllipses = TRUE,
             legend.title = "Cluster Pacientes",
             title = "Clustering de Pacientes (k=3)")
```

## Interpretación de los resultados

### PCA visualización de variables (genes) y clustering de genes

El biplot del análisis de PCA representa la relación entre los genes analizados y los dos primeros componentes principales, que en conjunto explican aproximadamente el 21,1% de la varianza total (PC1 - 12,5%; PC2 - 8,6%). Cada vector corresponde a un gen, y tanto su longitud como la intensidad del color, determinada por la métrica cos², reflejan la calidad de su representación en este plano factorial. Una mayor intensidad del color azul indica una mejor representación del gen en los dos primeros componentes.

Genes como *LEPR*, *ADCY3*, *POMC* y *NTRK2* exhiben los vectores más largos y los valores cos2 más altos, lo que los identifica como los principales contribuyentes a la estructura de variabilidad capturada por el PCA. Desde un punto de vista biológico, estos genes están implicados en la regulación central del apetito y del balance energético, lo que sugiere que las principales fuentes de variabilidad en la expresión génica están relacionadas con rutas neuroendocrinas clave en el control del peso corporal. Asimismo, la proximidad angular entre vectores indica correlaciones positivas entre genes, como en el caso de *ADCY3* y *PCSK1*, mientras que vectores orientados en direcciones opuestas sugieren relaciones inversas en sus perfiles de expresión.

### Contribución de los genes a las compontentes principales

Las gráficas de contribución permiten identificar qué genes aportan en mayor medida a cada componente principal, más concretemente a las PC1 y PC2.

Estas contribuciones reflejan el peso relativo de cada gen en la definición de los ejes principales de variabilidad, indicando que un subconjunto de genes relacionados con la señalización hipotalámica y el metabolismo energético desempeña un papel destacado en la estructuración del espacio multivariante.

### PCA visualización de individuos (muestras)

En el gráfico de individuos del PCA se proyecta cada muestra en el espacio definido por los dos primeros componentes principales, que explican conjuntamente el 21,1% de la varianza total. La mayoría de los individuos se agrupan en torno al origen del plano factorial, lo que sugiere perfiles de expresión génica relativamente similares. No obstante, se observan algunas muestras alejadas, especialmente hacia valores positivos del eje Dim1, que parecen corresponder a individuos con obesidad.

### Cluster plot de pacientes

El gráfico de clustering proyecta los resultados del algoritmo K-means sobre el espacio de las dos primeras componentes principales, identificándose tres grupos principales de individuos. El Cluster 1 aparece claramente separado hacia valores positivos de Dim1 (PC1), lo que indica un perfil de expresión génica diferenciado respecto al resto de la cohorte. En contraste, los Clusters 2 y 3 muestran un solapamiento considerable en la región central del plano, lo que sugiere que, aunque el algoritmo detecta diferencias estadísticas entre estos grupos, sus perfiles biológicos son relativamente similares. Este patrón es coherente con la heterogeneidad de la obesidad, donde distintos individuos pueden compartir un fenotipo similar a pesar de presentar diferencias moleculares sutiles.

# Paso 5: Heatmap

Un mapa de calor es una técnica de visualización de datos que mide la magnitud de un fenómeno en colores en dos dimensiones. La variación del color puede ser por tono o intensidad, haciendo obvia la lectura del fenómeno sobre el espacio que se trata.

```{r hitmap, message=FALSE, warning=FALSE}

# Correlación Spearman entre Genes y las primeras 6 PCs
cor_matrix <- cor(df_pca[, col_gen], df_pca[, c("PC1","PC2","PC3","PC4","PC5","PC6")], 
                  method = "spearman")

# Dibujar Heatmap
pheatmap(cor_matrix, 
         cluster_rows = TRUE, 
         cluster_cols = FALSE, 
         display_numbers = FALSE, 
         main = "Correlación Spearman: Genes vs PCs")

```

Este mapa de calor (heatmap) muestra la correlación de Spearman entre los genes analizados y los seis primeros componentes principales (PCs). La escala de color refleja la intensidad y dirección de la asociación, donde los tonos rojos indican correlaciones positivas y los tonos azules correlaciones negativas (valores aproximados entre -0,6 y 0,6).

Se observa que el PC2 está fuertemente definido por genes como *CADM2* y *NTRK2*, ambos implicados en procesos neuronales y en la regulación central del comportamiento alimentario y del balance energético. Esta asociación sugiere que la PC2 podría estar capturando variabilidad relacionada con mecanismos neurobiológicos implicados en la modulación del apetito y la señalización hipotalámica. Por su parte, la PC6 muestra una relación positiva clara con *GIPR*, un gen involucrado en la señalización de incretinas y en el metabolismo de la glucosa, lo que apunta a que esta componente podría reflejar procesos metabólicos periféricos vinculados a la regulación energética. 

El dendrograma lateral agrupa los genes en función de patrones de correlación similares con las componentes principales, lo que permite identificar conjuntos de genes con comportamientos transcriptómicos relacionados. En conjunto, este análisis facilita la interpretación funcional de las componentes del PCA, ayudando a vincular cada eje de variabilidad con procesos biológicos relevantes en el contexto de la obesidad, como la regulación del apetito, la señalización neuroendocrina y el metabolismo energético.

```{r heatmap2, message=FALSE, warning=FALSE}
# Heatmap de expresión génica (opcional)
# Escalado de la expresión génica por gen
genes_scaled <- as.matrix(scale(df_pca %>% select(ADCY3:UHMK1)))

# Asignar los nombres de fila para asegurar correspondencia
rownames(genes_scaled) <- rownames(df_pca)

# Crear dataframe de anotación con el IMC de los individuos
annotation_imc <- data.frame(IMC_cat = as.factor(df_pca$IMC_cat))

## Asignar los nombres de fila para asegurar correspondencia
rownames(annotation_imc) <- rownames(df_pca)

## Definir colores para la anotación categórica
annotation_colors <- list(
  IMC_cat = c(
    "Normal" = "blue",
    "Sobrepeso" = "green",
    "Obesidad" = "red"
  )
)

# Heatmap de expresión génica con anotación de IMC
pheatmap(
  genes_scaled,
  annotation_row = annotation_imc,
  annotation_colors = annotation_colors,
  show_rownames = TRUE,
  show_colnames = TRUE,
  clustering_distance_rows = "euclidean",
  clustering_distance_cols = "euclidean",
  clustering_method = "complete",
  main = "Heatmap de expresión génica (datos escalados) con categoría de IMC"
)
```

## Interpretación de los resultados

Los heatmaps construidos a partir de las correlaciones de Spearman entre las variables génicas y las primeras seis componentes principales, así como el heatmap de los datos de expresión génica escalados con anotación de la categoría de IMC, no revelaron patrones claros de asociación. De manera exploratoria, algunos genes como *PCSK1*, *SH2B1*, *LEPR*, *ADCY3*, *ANO4* y *POMC* parecen mostrar una mayor expresión en individuos con obesidad; no obstante, esta tendencia no da lugar a agrupamientos consistentes ni a una separación clara de los individuos según la categoría de IMC. En general, no se observaron agrupamientos definidos de genes asociados a componentes principales específicas ni una segregación evidente de los individuos en función del IMC. En conjunto, estos resultados sugieren que la variabilidad de la expresión génica se distribuye de forma compleja y no presenta asociaciones dominantes detectables mediante este enfoque exploratorio.

# Paso 6: Tabla descriptiva

```{r tabla descriptiva, message=FALSE, warning=FALSE}

# Función para crear terciles para PC1, PC2 y PC3
make_terciles <- function(x){
  q <- quantile(x, probs = c(1/3, 2/3), na.rm = TRUE)
  cut(x, breaks = c(-Inf, q, Inf), labels = c("t1", "t2", "t3"))
}


# Función para calcular la mediana (P25, P75)
fmt_med_iqr <- function(x) {
  q <- quantile(x, probs = c(0.25, 0.5, 0.75), na.rm = TRUE)
  paste0(
    round(q[2], 2), " (",
    round(q[1], 2), ", ",
    round(q[3], 2), ")"
  )
}

# Crear terciles para PC1, PC2 y PC3 en el dataframe final
df_pca <- df_pca %>%
  mutate(
    PC1_t = make_terciles(PC1),
    PC2_t = make_terciles(PC2),
    PC3_t = make_terciles(PC3)
  )

# Definir los genes que queremos incluir (todos)
genes_df <- colnames(df_pca %>% select(ADCY3:UHMK1))

# Tabla de descriptivos por terciles PC1
desc_PC1 <- df_pca %>%
  select(PC1_t, all_of(genes_df)) %>%
  pivot_longer(-PC1_t, names_to = "Gen", values_to = "valor") %>%
  group_by(Gen, PC1_t) %>%
  summarise(
    estad = fmt_med_iqr(valor),
    .groups = "drop"
  ) %>%
  pivot_wider(names_from = PC1_t, values_from = estad)

pval_PC1 <- df_pca %>%
  select(PC1_t, all_of(genes_df)) %>%
  pivot_longer(-PC1_t, names_to = "Gen", values_to = "valor") %>%
  group_by(Gen) %>%
  summarise(
    p_PC1 = round(kruskal.test(valor ~ PC1_t)$p.value, 3),
    .groups = "drop"
  )

tabla_PC1 <- left_join(desc_PC1, pval_PC1, by = "Gen") %>%
  rename(
    T1_PC1 = t1,
    T2_PC1 = t2,
    T3_PC1 = t3,
    `Valor p_PC1` = p_PC1
  )

# Tabla de descriptivos por terciles PC2
desc_PC2 <- df_pca %>%
  select(PC2_t, all_of(genes_df)) %>%
  pivot_longer(-PC2_t, names_to = "Gen", values_to = "valor") %>%
  group_by(Gen, PC2_t) %>%
  summarise(
    estad = fmt_med_iqr(valor),
    .groups = "drop"
  ) %>%
  pivot_wider(names_from = PC2_t, values_from = estad)

pval_PC2 <- df_pca %>%
  select(PC2_t, all_of(genes_df)) %>%
  pivot_longer(-PC2_t, names_to = "Gen", values_to = "valor") %>%
  group_by(Gen) %>%
  summarise(
    p_PC2 = round(kruskal.test(valor ~ PC2_t)$p.value, 3),
    .groups = "drop"
  )

tabla_PC2 <- left_join(desc_PC2, pval_PC2, by = "Gen") %>%
  rename(
    T1_PC2 = t1,
    T2_PC2 = t2,
    T3_PC2 = t3,
    `Valor p_PC2` = p_PC2
  )

# Tabla de descriptivos por terciles PC3
desc_PC3 <- df_pca %>%
  select(PC3_t, all_of(genes_df)) %>%
  pivot_longer(-PC3_t, names_to = "Gen", values_to = "valor") %>%
  group_by(Gen, PC3_t) %>%
  summarise(
    estad = fmt_med_iqr(valor),
    .groups = "drop"
  ) %>%
  pivot_wider(names_from = PC3_t, values_from = estad)

pval_PC3 <- df_pca %>%
  select(PC3_t, all_of(genes_df)) %>%
  pivot_longer(-PC3_t, names_to = "Gen", values_to = "valor") %>%
  group_by(Gen) %>%
  summarise(
    p_PC3 = round(kruskal.test(valor ~ PC3_t)$p.value, 3),
    .groups = "drop"
  )

tabla_PC3 <- left_join(desc_PC3, pval_PC3, by = "Gen") %>%
  rename(
    T1_PC3 = t1,
    T2_PC3 = t2,
    T3_PC3 = t3,
    `Valor p_PC3` = p_PC3
  )

# Unir todas las componentes en una sola tabla
tabla_final <- tabla_PC1 %>%
  left_join(tabla_PC2, by = "Gen") %>%
  left_join(tabla_PC3, by = "Gen")

tabla_final <- tabla_final %>%
  mutate(
    `Valor p_PC1` = as.numeric(`Valor p_PC1`),
    `Valor p_PC2` = as.numeric(`Valor p_PC2`),
    `Valor p_PC3` = as.numeric(`Valor p_PC3`)
  )

# Formatar la tabla igual que el modelo
tabla_final %>%
  gt(rowname_col = "Gen") %>%
  tab_header(
    title = "Tabla descriptiva por terciles de las componentes principales"
  ) %>%
  tab_spanner(
    label = "Componente 1",
    columns = c(T1_PC1, T2_PC1, T3_PC1, `Valor p_PC1`)
  ) %>%
  tab_spanner(
    label = "Componente 2",
    columns = c(T1_PC2, T2_PC2, T3_PC2, `Valor p_PC2`)
  ) %>%
  tab_spanner(
    label = "Componente 3",
    columns = c(T1_PC3, T2_PC3, T3_PC3, `Valor p_PC3`)
  ) %>%
  cols_label(
    T1_PC1 = "T1", T2_PC1 = "T2", T3_PC1 = "T3", `Valor p_PC1` = "Valor p",
    T1_PC2 = "T1", T2_PC2 = "T2", T3_PC2 = "T3", `Valor p_PC2` = "Valor p",
    T1_PC3 = "T1", T2_PC3 = "T2", T3_PC3 = "T3", `Valor p_PC3` = "Valor p"
  ) %>%
  tab_style(
    style = cell_text(weight = "bold"),
    locations = list(
      cells_body(columns = `Valor p_PC1`, rows = `Valor p_PC1` < 0.05),
      cells_body(columns = `Valor p_PC2`, rows = `Valor p_PC2` < 0.05),
      cells_body(columns = `Valor p_PC3`, rows = `Valor p_PC3` < 0.05)
    )
  ) %>%
  tab_source_note(
    source_note = "Valores expresados como mediana (P25, P75). Test de Kruskal–Wallis. Los valores p < 0.05 se muestran en negrita."
  )
```

## Interpretación de los resultados

Se realizó la tabla de descriptivos de los valores de expresión génica originales estratificadas por terciles de las tres primeras componentes principales (PC1, PC2 y PC3). Dado que las variables no presentaban distribución normal, los resultados se expresaron como mediana y rango intercuartílico (P25–P75), y las comparaciones entre terciles se realizaron mediante el test no paramétrico de Kruskal–Wallis.

Se observaron diferencias estadísticamente significativas en la expresión de varios genes a lo largo de los terciles de la **PC1**, concretamente para *ADCY3*, *ANKRD27*, *CADM1*, *DPP9*, *GIPR*, *GPR151*, *MC4R*, *POMC*, *TMEM18* y *UHMK1*. En el caso de la **PC2**, los genes que mostraron diferencias significativas entre terciles fueron *ANKRD27*, *CADM2*, *FTO*, *GPR151*, *KIAA1109*, *KSR2*, *LEP*, *NRP1*, *NTRK2*, *PHIP* y *UHMK1*. Por último, para la **PC3** se identificaron diferencias significativas en los genes *CREBRF*, *FTO*, *KIAA0586*, *KSR2*, *PHIP*, *SH2B1* y *TMEM18*.

Desde un punto de vista funcional, varios de los genes que mostraron diferencias significativas a lo largo de los terciles de las componentes principales están previamente implicados en la regulación del balance energético, el control del apetito y la homeostasis metabólica. Entre ellos destacan *MC4R*, *POMC*, *ADCY3*, *LEP*, *LEPR*, *FTO*, *TMEM18* y *SH2B1*, genes ampliamente asociados a la regulación central del peso corporal y al riesgo de obesidad. Asimismo, genes como *KSR2*, *PHIP* y *GPR151* han sido relacionados con la señalización metabólica y la modulación de vías energéticas. La presencia recurrente de estos genes en distintas componentes sugiere que las componentes principales capturan gradientes biológicos relevantes vinculados a mecanismos centrales y periféricos del metabolismo energético, reforzando la interpretación biológica de los patrones observados en el análisis multivariante.

# Paso 7: Regresión

```{r regresio, message=FALSE, warning=FALSE}

# Preparación de datos
df_model <- df_pca |>
  # Asegúrate de que las columnas existen y coinciden con tus datos
  filter(!is.na(imc_kg_m2), !is.na(edad_anios), !is.na(sexo)) |>
  mutate(
    # Variable dependiente: Obesidad (IMC >= 30)
    obesidad_bin = if_else(imc_kg_m2 >= 30, 1, 0),
    
    # Aseguramos niveles de referencia t1
    PC1_t = relevel(factor(PC1_t), ref = "t1"),
    PC2_t = relevel(factor(PC2_t), ref = "t1"),
    PC3_t = relevel(factor(PC3_t), ref = "t1"),
    sexo  = factor(sexo)
  )

#  Ajuste del Modelo Logístico (Para la Tabla)
m3 <- glm(obesidad_bin ~ PC1_t + PC2_t + PC3_t + edad_anios + sexo,
          data = df_model, family = binomial())

# Función para filas de Terciles (PC)
make_tercile_row <- function(model, pc_term, label) {
  td <- broom::tidy(model, exponentiate = TRUE, conf.int = TRUE)
  
  # Busca los términos específicos para t2 y t3
  t2 <- td |> filter(term == paste0(pc_term, "t2"))
  t3 <- td |> filter(term == paste0(pc_term, "t3"))
  
  tibble(
    Variable = label,
    T1_OR = "1 (Ref.)", T1_p = "---", 
    
    T2_OR = if (nrow(t2)==1) sprintf("%.2f (%.2f a %.2f)", t2$estimate, t2$conf.low, t2$conf.high) else "-",
    T2_p  = if (nrow(t2)==1) formatC(t2$p.value, format = "f", digits = 3) else "-",
    
    T3_OR = if (nrow(t3)==1) sprintf("%.2f (%.2f a %.2f)", t3$estimate, t3$conf.low, t3$conf.high) else "-",
    T3_p  = if (nrow(t3)==1) formatC(t3$p.value, format = "f", digits = 3) else "-"
  )
}

# Función para Covariables (Edad, Sexo)
make_cov_rows <- function(model) {
  broom::tidy(model, exponentiate = TRUE, conf.int = TRUE) |>
    # Quitamos componentes principales y el Intercepto
    filter(!stringr::str_detect(term, "^PC[123]_t"), 
           term != "(Intercept)") |> 
    
    # Renombramos las variables
    mutate(
      term_limpio = case_when(
        term == "edad_anios" ~ "Edad (Años)",        
        stringr::str_detect(term, "sexo") ~ "Sexo",  
        TRUE ~ term                                  
      ),
      
      OR_IC = sprintf("%.2f (%.2f a %.2f)", estimate, conf.low, conf.high),
      p_chr = formatC(p.value, format = "f", digits = 3)
    ) |>
    
    # Construimos la fila final
    transmute(
      Variable = term_limpio,   
      T1_OR = OR_IC, T1_p = p_chr,
      T2_OR = "",    T2_p = "",
      T3_OR = "",    T3_p = ""
    )
}

# Construcción de la tabla
tab_pc1_reg <- make_tercile_row(m3, "PC1_t", "Terciles componente 1")
tab_pc2_reg <- make_tercile_row(m3, "PC2_t", "Terciles componente 2") 
tab_pc3_reg <- make_tercile_row(m3, "PC3_t", "Terciles componente 3")
ajustes     <- make_cov_rows(m3)

tabla_regresion <- bind_rows(tab_pc1_reg, tab_pc2_reg, tab_pc3_reg, ajustes)

# Renderizado con GT
tab_reg_gt <- tabla_regresion |>
  gt() |>
  tab_header(title = "Tabla de regresión logística (Outcome: Obesidad IMC ≥ 30)") |>
  tab_spanner(label = "T1 (Bajo)", columns = c(T1_OR, T1_p)) |>
  tab_spanner(label = "T2 (Medio)", columns = c(T2_OR, T2_p)) |>
  tab_spanner(label = "T3 (Alto)", columns = c(T3_OR, T3_p)) |>
  cols_label(
    Variable = "",
    T1_OR = "OR (IC 95%)", T1_p = "P valor",
    T2_OR = "OR (IC 95%)", T2_p = "P valor",
    T3_OR = "OR (IC 95%)", T3_p = "P valor"
  ) |>
  tab_source_note("Modelo multivariante ajustado por edad y sexo.") |>
  cols_align(align = "center", columns = -Variable)

tab_reg_gt
```

```{r calculos_texto, include=FALSE}

#Esta parte de aquí es simplemente para poder referenciar variables en el ultimo texto que puedan cambiar y que no den problemas cuando se corrija

tabla_or <- broom::tidy(m3, exponentiate = TRUE)

buscar_fila <- function(patron) {
  tabla_or %>% 
    filter(str_detect(term, patron)) %>% 
    slice(1)
}

fila_edad <- buscar_fila("edad_anios")
or_edad   <- if(nrow(fila_edad) > 0) fila_edad$estimate else 1
p_edad    <- if(nrow(fila_edad) > 0) fila_edad$p.value else 1

fila_pc1_t3 <- buscar_fila("PC1.*3") 
or_pc1_t3   <- if(nrow(fila_pc1_t3) > 0) fila_pc1_t3$estimate else 1
p_pc1_t3    <- if(nrow(fila_pc1_t3) > 0) fila_pc1_t3$p.value else 1

txt_or_edad <- sprintf("%.2f", or_edad)
txt_p_edad  <- sprintf("%.3f", p_edad)

txt_or_pc1  <- sprintf("%.2f", or_pc1_t3)
txt_p_pc1   <- sprintf("%.3f", p_pc1_t3)
```

## Interpretación de los resultados

El modelo de regresión logística multivariante ajustado por edad y sexo no identificó asociaciones estadísticamente significativas entre los terciles de las componentes principales y el riesgo de obesidad. Aunque el tercil superior de la PC1 mostró una odds ratio mayor respecto al grupo de referencia, esta asociación no alcanzó significación estadística, posiblemente debido al tamaño muestral limitado.

La edad mostró una asociación positiva con el riesgo de obesidad, si bien no significativa, lo que sugiere una tendencia esperable desde el punto de vista epidemiológico, pero insuficiente para establecer una relación independiente en este modelo. En conjunto, estos resultados indican que, aunque los perfiles de expresión génica capturan variabilidad biológicamente relevante, su capacidad predictiva individual para obesidad es limitada en esta cohorte, reforzando la naturaleza multifactorial del fenotipo.

# Conclusiones

El análisis de expresión génica mediante técnicas multivariantes mostró que la variabilidad transcriptómica asociada a la obesidad se distribuye entre múltiples componentes, reflejando la naturaleza compleja y multifactorial de este fenotipo. Las principales componentes capturaron variación relacionada con genes clave implicados en la regulación del apetito, la señalización neuroendocrina y el balance energético.

La proyección y el agrupamiento de los individuos evidenciaron una elevada heterogeneidad molecular, sin una separación clara entre categorías de IMC, lo que sugiere que la obesidad no se asocia a un perfil transcriptómico único. En conjunto, estos resultados resaltan la utilidad del PCA para explorar patrones globales de expresión génica y refuerzan la concepción de la obesidad como un fenotipo biológicamente complejo.